臺灣高雄地方法院民事判決　　　　　　　　　　　　九十三年度簡上字第二三六號
　　上　訴　人　乙○○
　　被 上訴 人　美商美國新美股份有限公司台灣分公司
　　法定代理人　甲○○
　　訴訟代理人　郭崇鑑　　高雄.
右當事人間請求給付票款事件，上訴人對於民國九十三年八月六日本院高雄簡易庭九
十二年度雄簡字第一五六一號第一審判決提起上訴，本院於民國九十三年十二月二十
四日言詞辯論終結，判決如下：
    主      文
上訴駁回。
第二審訴訟費用由上訴人負擔。
    事實及理由
一、被上訴人起訴主張：上訴人係位於高雄市苓雅區○○○路一二八號「協和醫院」
    之負責醫師，協和醫院先後於民國九十一年二月六日、同年月廿二日向伊購買藥
    品共計新台幣（下同）二十九萬零二百二十五元，嗣伊於九十一年四月八日向協
    和醫院請款，協和醫院除交付二十五元現金外，另交付面額二十九萬零二百元，
    發票人為乙○○、協和醫院，發票日九十一年六月三十日，付款人為泛亞商業銀
    行（以下簡稱泛亞銀行）建國分行，票號ＰＢ0000000號之支票一紙（下
    稱系爭支票）予伊，供作支付上開藥品貨款之用。詎伊遵期提示上開支票，竟因
    存款不足而遭退票，未獲付款，爰依票據之法律關係，請求上訴人給付上開票款
    及法定利息等語。並於本院聲明：(一)駁回上訴人之上訴；(二)第二審訴訟費用由上
    訴人負擔。
二、上訴人則以：協和醫院實際係由訴外人林敬軒負責經營，伊僅受聘擔任醫院院長
    ，不負責醫院財務或盈虧，而伊雖有於系爭支票帳戶之開戶文件上簽名，惟並未
    蓋章，亦未授權林敬軒以伊名義對外簽發支票，該支票帳戶之開戶印鑑及系爭支
    票上之印章，均為林敬軒所偽刻，故系爭支票乃林敬軒偽以伊名義簽發，自屬無
    效；又系爭買賣契約係存在於協和醫院與被上訴人之間，被上訴人並未與伊訂定
    系爭買賣契約，亦非自伊處取得系爭支票，故系爭支票之原因關係不存在，伊不
    負發票人之責任等語，資為抗辯。原審為伊敗訴之判決，伊不服，提起上訴，並
    於本院聲明：(一)原判決廢棄；(二)被上訴人在第一審之訴駁回；(三)第一、二審訴訟
    費用由被上訴人負擔。
三、被上訴人主張上訴人自九十年九月十三日起擔任協和醫院之院長，而協和醫院於
    九十一年二月六日、同年月二十二日向被上訴人訂購藥品共計二十九萬二百二十
    五元，嗣僅清償系爭貨款中之二十五元，另供清償貨款之系爭支票（面額二十九
    萬零二百元）屆期提示不獲付款等事實，為上訴人所不爭執，自堪信為真實。而
    被上訴人主張依票據之法律關係，請求上訴人負發票人之清償責任，上訴人則以
    前揭情詞置辯。是本件應審究者即為：(一)系爭支票是否為林敬軒所偽造簽發而無
    效？(二)上訴人以系爭票據之原因關係（買賣契約）為抗辯，是否有理由？
四、系爭支票是否為林敬軒所偽造？其效力如何？
　(一)按當事人主張有利於己之事實，就其事實有舉證之責任，民事訴訟法第二百七十
　  七條定有明文。又事實有常態與變態之分，其主張常態事實者無庸負舉證責任，
    反之，主張變態事實者，則須就其所主張之事實負舉證責任。上訴人陳稱其僅受
　　聘擔任協和醫院院長，不負責醫院財務與經營，協和醫院係由訴外人林敬軒與黃
　  伯祥（原名黃廷禎）合夥經營並負責實際財務，系爭支票係由林敬軒偽簽等情，
    固據提出聘僱契約書一紙為證（原審卷第四十頁）。然經原審向泛亞銀行建國分
    行調取系爭支票存款帳戶（帳號五一六六二九）之開戶申請資料（原審卷第二五
    頁）提示予上訴人辨視，上訴人並不否認親簽開戶申請書暨往來約定書一紙，且
    系爭支票內「協和醫院」、「乙○○」等印文均與上開申請資料內之該兩者之印
    文相符，惟另稱：伊僅於開戶資料上簽名，並未蓋章，上開申請資料及系爭支票
    內之印章係林敬軒擅自偽刻，伊並未同意或授權林敬軒使用該帳戶或簽發支票等
    語。而上訴人既開設上開支票存款帳戶，如未獲銀行通知領取存摺或支票簿，徵
    諸常情並依其智識能力，當知應向泛亞銀行查明辦理結果，然其未如此為之，而
　  主張係遭林敬軒擅用，揆諸前揭說明，自應由上訴人就前開支票存款帳戶及系爭
    支票係遭林敬軒盜用之變態事實，負舉證責任。惟上訴人迄至本件言詞辯論終結
    時止，均未能舉證證明前揭支票存款帳戶、系爭支票係遭盜用。
　(二)反之，證人林敬軒於原審具結證稱：上訴人原先只負責看病，不管財務，但伊請
　  上訴人幫忙協和醫院，上訴人有同意才會去泛亞銀行開立帳戶，並親自簽名，乙
    存（活期存款）、甲存（支票存款）帳戶都有開；伊刻系爭支票帳戶之印章有經
    過上訴人同意，也沒有偽造系爭支票，因上訴人確有同意幫忙醫院，並已至銀行
    開戶，所以伊才會領用空白支票並簽發系爭支票等語（原審卷第一二五至一二七
    頁），核與證人即泛亞銀行經辦人員高淑娟於原審證稱：系爭支票帳戶係由伊拿
    申請書及印鑑卡至協和醫院交予上訴人親自簽名，並由彭經理辦理見簽，當時上
    訴人僅簽名，在場有位林先生表示要到銀行經辦處補蓋章，當時上訴人也在場聽
    聞，但未表示任何意見等語（原審卷七五至七六頁）；證人即泛亞銀行經辦人員
    張淑斌於原審證述：上訴人於泛亞銀行建國分行開設有乙存（活期存款）及甲存
    （支票存款）帳戶，甲存帳戶由高淑娟辦理見簽後將資料交予伊，因資料未蓋章
    ，事後由醫院財務林敬軒拿醫院及乙○○私章來蓋；伊核對上訴人乙存開戶資料
    及印章相符後即呈交主管，經批准後將空白支票本交予協和醫院之財務林敬軒；
    領取空白支票不需本人親自前來，只要核對印章相符後即可領取等詞（原審卷九
    六至九八頁）相符。參以，上訴人不唯自承確有於系爭支票帳戶開戶資料上親自
    簽名，且依其陳稱：因林敬軒說伊是負責醫師，代表協和醫院，如要開票就要用
    伊之名義，伊有同意開戶頭等語（原審卷第一二七頁），足見其已知悉系爭支票
    帳戶開設之原因、目的及用途，方簽名同意甚明，其諉稱：伊僅同意開活期存款
    帳戶才在開戶資料上簽名，因伊未曾使用支票，不知道開設甲存帳戶即為支票存
    款帳戶云云，與常情有違，要難採信。
　(三)再者，上訴人於九十一年三、四月間即已知悉林敬軒以其名義開立支票情事，為
　  上訴人所自承（本院卷四四頁），且被上訴人於同年五月七日、五月十五日、六
    月十七日尚自上開支票帳戶兌領面額十六萬餘元至二十二萬餘元不等之支票各一
    紙各節，亦據其陳明在卷，且有泛亞銀行南高雄分行九十二年十二月十六日函所
    附支票往來明細表附卷可稽（原審卷第五四至五七頁），衡情倘系爭支票帳戶未
    經上訴人授權使用、該等支票均係林敬軒所偽開，上訴人豈有未立即對銀行提出
    異議，凍結該支票帳戶或申請掛失止付，且容讓上開支票帳戶兌現其他支票之理
    ？加以，依前揭上訴人與林敬軒之約定，上訴人本無庸負責醫院之財務、經營，
    嗣上訴人於九十一年四月一日，復同意以其名義貸款供醫院周轉使用等情，為上
    訴人所不爭（見本院卷第六頁其上訴狀內容），並有放款借據一紙在卷可按（本
    院卷第二九頁），顯見上訴人係同意幫助林敬軒處理協和醫院之財務困境，方涉
    入醫院之相關經營、貸款等財務事項，益徵上訴人於簽名開設系爭支票帳戶之時
    ，即已授權或默示同意林敬軒刻印及領用支票使用無訛。
　(四)至上訴人雖稱：上開貸款所開乙存帳戶之開戶印章，與系爭支票帳戶開戶印章明
　  顯不同，且該借據上除伊親自蓋用之私章及協和醫院章外，事後另經林敬軒加蓋
    與系爭支票帳戶相同之醫院及伊印章以資掩飾，足證系爭支票帳戶乃林敬軒偽刻
    伊印章開設，系爭支票亦屬偽造云云。然該紙借據上固蓋有二組不同式樣之協和
    醫院章及上訴人私章，然無法證明何者係林敬軒事後所加蓋或補蓋，且依一般銀
    行作業程序，亦未強制規定同一客戶於各分行開立之所有帳戶均須使用同一開戶
    印鑑，是上述兩組印章併蓋之情形，自難據為上訴人有利之認定。
五、上訴人可否以系爭票據之原因關係為抗辯？
  (一)按在票據上簽名者，依票上所載之文義負責；票據債務人不得以自己與發票人或
    執票人之前手間所存抗辯之事由對抗執票人，票據法第五條第一項、第十三條前
    段分別定有明文。次按票據行為為不要因行為，即不以給付之原因為要素而得成
    立之行為，凡簽名於票據之人，不問原因如何，均須依票上所載文義負責，除執
    票人取得票據係出於惡意或詐欺者外，發票人不得以自己與執票人前手所存抗辯
    之事由，對抗執票人；票據法第十四條所謂以惡意或有重大過失取得票據者，係
    指明知或可得而知轉讓票據之人，就該票據無權處分而仍予取得者而言（最高法
    院四十九年度台上字第六七八號判例、五十二年度台上字第一九八七號判例意旨
    參照）。再按無記名支票，得僅依交付轉讓之，此觀之票據法第一百四十四條準
    用同法第三十條第一項後段之規定甚明。
  (二)查系爭支票帳戶既為上訴人同意供林敬軒經營協和醫院使用而開設，系爭支票應
    認係上訴人授權林敬軒使用而簽發交付，均如前所述，是林敬軒自取得系爭支票
    之處分權；嗣林敬軒受讓取得系爭票據後，因向被上訴人訂購藥品，再將系爭支
    票轉讓予被上訴人以支付貨款等情，亦為上訴人所不爭，上訴人復未能舉證被上
    訴人取得系爭票據有何惡意或無對價之情事，參照前開說明，被上訴人既係自有
    處分權人處取得系爭支票，票據之人之抗辯即遭切斷，不論系爭支票原因關係即
    買賣關係是否存在，均不影響上訴人應負之發票人責任，是上訴人仍抗辯票據之
    原因關係不存在云云，即屬無據。
六、綜上所述，系爭支票既非因偽造而無效，且上訴人不得援引票據之原因關係對抗
    被上訴人，而上訴人為系爭支票之發票人，自應負清償票款之責。從而，被上訴
    人本於票據之法律關係，請求上訴人給付上開票款二十九萬零二百元，及自九十
    一年七月一日起至清償日止，按年息百分之六計算之利息，洵屬有據。原審為上
    訴人敗訴之判決，並依職權為假執行之宣告，經核於法並無不合，上訴意旨求予
    廢棄改判，為無理由，應駁回其上訴。
七、本件事證已臻明確，上訴人於本審請求再次傳訊林敬軒，並無必要，故不予傳訊
    ；又兩造所舉其餘證據及攻擊防禦方法，對於判決結果均不生影響，爰不予一一
    論述，附此敘明。
八、據上論結，本件上訴為無理由，依民事訴訟法第四百三十六條之一第三項、第四
    百四十九條第一項、第七十八條，判決如主文。
中　　　華　　　民　　　國　　九十四　　年　　  一 　 　月　　  七　  　日
                              臺灣高雄地方法院民事第一庭
                                      審判長法      官 甯  馨
                                            法      官 劉傑民
                                            法      官 林韋岑
正本係照原本作成。
本判決不得上訴。
中　　　華　　　民　　　國　　九十四　　年　　  一 　 　月　　  七　  　日
                                            法院書記官 黃俊凱
